臺灣臺中地方法院刑事判決　　　　　　　 100年度易字第99號
公　訴　人　臺灣臺中地方法院檢察署檢察官
被　　　告　黃聖結
上列被告因重利案件，經檢察官提起公訴（99年度偵字第15652
號、第17380號、第26212號、第26609號），本院判決如下：
    主    文
黃聖結共同犯重利罪，共五罪，各處如附表「宣告刑欄」所示之
刑。應執行拘役壹佰壹拾伍日，如易科罰金，以新台幣壹仟元折
算壹日。扣案之名片貳拾壹張沒收。
    犯罪事實
一、黃聖結有詐欺等前科（不構成累犯），竟與「邱盛豐」（音
    譯、真實姓名年籍不詳）之成年男子，共同基於乘他人急迫
    ，貸以金錢而取得與原本顯不相當重利之犯意聯絡，先在自
    由時報刊登「借您週轉3 萬內、0000000000」、「有急用借
    款電話0000000000」之貸款廣告，自稱「朱先生」，並以上
    開行動電話作為聯絡方式，招攬亟需金錢之不特定人，以支
    付顯不相當利息之方式借款，並由黃聖結與下列借款人碰面
    ，「邱盛豐」不定時接聽電話聯繫之方式，為下列重利犯行
    ：
  (一)賴鉛坤因亟需現款，經閱報得知上開廣告後，乃於99年5 月
    21 日13 時30分許，在臺中市○區○○路與進德路口之統一
    超商前，向黃聖結借款新台幣（下同）20,000元，約定每10
    日利息3,000 元（即每10,000元收取利息1,500 元），黃聖
    結則預扣2 期利息6,000 元，而收取與原本顯不相當之重利
    （年息540 ﹪）。嗣因賴鉛坤屆期無力清償，黃聖結、「邱
    盛豐」遂共同基於單一接續之重利犯意聯絡，以借新還舊之
    方式，由黃聖結分別於同年5 月27日14時30分許、在臺中高
    鐵車站站區二路口，及於同年6 月2 日，在臺中市○區○○
    路媽祖廟前，再先後貸放20,000元、10,000元予賴鉛坤，並
    以同一計息方式各預扣2 期利息。上開借款期間並要求賴鉛
    坤先後開立本票3 張（面額各為上開借款本金）及提供駕照
    影本、郵局存簿儲金簿影本及汽車買賣契約書影本供擔保（
    除本票3 張外，其餘均已發還）。
  (二)許淑真因加入之民間互助會被倒會而需款孔急，經閱報得知
    上開廣告後，乃於99年5 月28日15時許，在許淑真位於臺中
    市○○○路1000之5 號8 樓，向黃聖結借款20,000元，約定
    每10日利息2,000 元（年息360 ﹪），黃聖結並預扣1 期利
    息2,000 元並加收取保管費（手續費）1000元，而收取與原
    本顯不相當之重利。並要求許淑真開立本票1 張供擔保。
  (三)高紹昌因經商週轉不靈，經閱報得知上開廣告後，乃於99年
    5 月26日某時，在高紹昌位於臺中市北屯區○○○街87號住
    處，向黃聖結借款30,000元，約定每10日利息4,500 元（即
    每10,000元收取利息1,500 元），黃聖結並預扣1 期利息4,
    500 元，而收取與原本顯不相當之重利（年息540 ﹪），並
    要求高紹昌簽立借據，復開立本票1 張（面額為借款本金）
    供擔保。
  (四)陳顗全亦因需款孔急，乃於99年5 月21日某時，在臺中市不
    詳地點，向黃聖結借款15,000元，約定每10日利息2,250 元
    （即每10,000元收取利息1,500 元），黃聖結並預扣1 期利
    息2,250 元，而收取與原本顯不相當之重利（年息540 ﹪）
    。嗣因賴鉛坤屆期無力清償，黃聖結則基於單一接續之重利
    犯意，以借新還舊之方式，分別於同年6 月8 日某時許，在
    臺中市不詳地點，再貸放15,000元予陳顗全，並以同一計息
    方式預扣1 期利息，且要求賴鉛坤先後開立本票2 張（面額
    各為上開借款本金）及提供身分證影本供擔保。
  (五)黃宥騏亦因需款孔急，乃於99年5 月22日某時，在臺中市不
    詳地點，向黃聖結借款30,000元，約定每10日利息4,500 元
    （即每10,000元收取利息1,500 元），黃聖結並預扣1 期利
    息4,500 元，而收取與原本顯不相當之重利（年息540 ﹪）
    。並要求高紹昌開立本票1 張（面額為借款本金）及身分證
    影本供擔保。
二、嗣因許淑真、賴鉛坤真不堪高額利息之追償而先後報警處理
    ，經臺中市警察局第六分局員警於99年6 月15日15時40分許
    ，在臺中市○區○○路與進德路口，趁黃聖結欲向賴鉛坤收
    取利息時當場查獲。並扣得許淑真、賴鉛坤上開供擔保之證
    件或資料影本及本票及被告之名片21張。俟黃聖結在無於犯
    罪偵查之機關或人員未發覺其上開(三)、(四)、(五)部分犯行前（
    第五分局員警僅查獲上開(一)、(二)部分犯行），於99年10月25
    日檢察官偵查中，主動向檢察官供出另有借款予高紹昌、陳
    顗全、黃宥騏之犯行，並提出上開3 人提供擔保之本票及證
    件影本等物，而自首接受裁判，嗣經檢察官指揮臺中市警察
    局第五分局員警循線查辦，始得知上情。
四、案經臺中市警察局第六分局、第五分局報告臺灣臺中地方法
    院檢察署檢察官偵查起訴。
    理    由
壹、證據能力：查有關以下所引用被告以外之人於審判外之言詞
    或書面陳述，而不符合刑事訴訟法第159 條之1 至第159 條
    之4 之規定者，業經本院於審理時當庭提示而為合法之調查
    ，公訴人及被告於本院審理中均陳明同意做為證據（見本院
    卷第39頁-40 頁反面），復審酌前開證據作成或取得之狀況
    ，並無非法或不當取證之情事，且亦無顯不可信之情況，故
    認為適當而均得以作為證據，是前開證據依刑事訴訟法第15
    9 條之5 之規定，均具有證據能力，先予敘明。
貳、實體部分；
一、上開犯罪事實，訊據被告於警詢、偵查及本院審理中坦承不
    諱，核與被害人賴鉛坤、許淑真、高紹昌於警詢中指述情節
    相符，並有賴鉛坤所提出供擔保之駕照影本、郵局存簿儲金
    簿影本、汽車買賣契約書及許淑真自行書寫之借款明細、高
    紹昌簽立之借據各1 紙、陳顗全及黃宥騏之身分證影本各1
    張及賴鉛坤領回上開物品之贓物認領保管單1 張（誤載本票
    亦經領回）在卷可稽，復有被告之名片21張、賴鉛坤等人所
    開立供擔保之本票（面額各為借款本金，賴鉛坤部分3 張、
    許淑真、高紹昌、黃宥騏部分各1 張及陳顗全部分2 張）扣
    案可佐，是被告上開自白，應與事實相符，堪予採信。
二、核被告黃聖結所為，係犯刑法第344 條之重利罪。被告與「
    邱盛豐」（音譯、真實姓名年籍不詳）之成年男子，就上開
    犯行間，有犯意聯絡及行為分擔，為共同正犯。次按所謂「
    接續犯」，係指行為人之數行為於同時同地或密切接近之時
    地實施，侵害同一之法益，各行為之獨立性極為薄弱，依一
    般社會健全觀念，在時間差距上，難以強行分開，在刑法評
    價上，以視為數個舉動之接續施行，合為包括之一行為予以
    評價，較為合理者，即接續犯，而包括之一罪（最高法院96
    年度台上字第88號、第3523號判決要旨參照）。又在同一借
    款人與貸款人間，就前所締結之金錢消費借貸契約，以借新
    還舊之債務更新情形，借款人於形式上雖與貸款人間締結數
    件金錢消費借貸契約，惟究其實質，係因借款人於先前債務
    到期時因未能償還本息，始由貸與人於形式上貸給另筆金錢
    以供借款人清償前債，是其本質仍係由原借款人支付原有之
    利息以清償原有債務，是以就刑法第344 條規定之重利罪，
    如係在同一借款人與貸款人間之借新還舊之情形，雖其形式
    外觀上存有數件金錢消費借貸契約、並有多次收取重利行為
    ，然依上開說明，同僅能認屬一罪，亦即仍應以「接續犯」
    論之。查被告形式上雖向犯罪事實一之(一)被害人賴鉛坤借款
    3 次、一之(四)被害人陳顗全借款2 次，然均係因借款人在期
    間內無法攤還，則再以借新還舊之債務更新方式，接續對各
    該借款人所為之多次收取重利犯行乙節，業據被告供承在卷
    ，並經被害人賴鉛坤於警詢指述無訛，故上開多次借款行為
    本質仍係支付原約定利息以清償原有債務，故被告關於犯罪
    事實一之(一)、(四)部分所為，顯係接續之意思持續對同一借款
    人賴鉛坤、陳顗全收取重利，自屬基於單一犯意接續所為之
    行為，於法律評價上自應各別視為包括一行為之接續犯，而
    各僅論以1 罪。公訴意旨認應分論併罰，容有未洽。再者，
    本案係因臺中市警察局第六分局員警接獲許淑真、賴鉛坤之
    報案，乃於99年6 月15日15時40分許，在臺中市○區○○路
    與進德路口，趁被告欲向賴鉛坤收取利息時當場查獲，然第
    六分局員警並未因此查獲關於犯罪事實一之(三)、(四)、(五)之相
    關證據或線索而對被告是否涉及其他犯行另生懷疑，俟被告
    於99年10月25日檢察官偵查中，主動向檢察官供出其尚有借
    款予高紹昌、陳顗全、黃宥騏等人，並提出所持有該3人提
    供擔保之本票及證件影本等物，檢察官始另行指揮臺中市警
    察局第五分局員警帶同被告製作警詢筆錄，並循線通知高紹
    昌到場指認等情，業據證人即第五分局承辦員警曾江烽於本
    院審理中證稱無訛（見本院卷第39頁），並有99年10月25日
    偵訊筆錄在卷可參（見偵字第17380 號卷第13頁反面），復
    遍閱第六分局之警卷內容，查無任何關於被告借款予高紹昌
    、陳顗全、黃宥騏部分之事證或線索，堪認被告係在無犯罪
    偵查之機關或人員未發覺其上開(三)、(四)、(五)部分犯行前，主
    動向檢察官供出另有借款予高紹昌、陳顗全、黃宥騏之犯行
    ，經核與自首要件相符，爰就上開上開(三)、(四)、(五)部分犯行
    ，各依刑法第62條前段減輕其刑。被告所犯上(一)至(五)部分之
    重利罪，犯意各別，行為互殊，應予分論併罰。爰審酌被告
    有詐欺等前科（非累犯，有卷附刑案資料查註記錄表、臺灣
    高等法院被告前案記錄表可參），為圖一己之厚利，竟利用
    他人需款孔急之際收取高額利息，對社會治安亦有危害，惟
    所收取利息數額非甚鉅，要與長期以此營生而有龐大規模之
    地下錢莊難以比擬，且坦承犯行，亦表悔意等一切情狀，量
    處如主文所示之刑，並定其應執行之刑及，且就宣告刑及所
    定應執行刑，均諭知易科罰金之折算標準。
三、另扣案之名片21張，業據被告供承為其所有等語在卷，且顯
    係預備供犯罪所用之物，爰依刑法第38條第1 項第2 款併予
    宣告沒收。至扣案由被害人賴鉛坤等人所開立之本票（面額
    各為借款本金，賴鉛坤部分3 張、許淑真、高紹昌、黃宥騏
    部分各1 張及陳顗全2 張），係被害人於借款時，交予被告
    作為債權擔保之用。惟上開本票是否為犯罪所得，應斟酌票
    載面額是否均係犯罪所得，如全係犯罪所得始得沒收。而重
    利罪之被害人非不必交付利息，仍應交付法定限制內之利息
    。被害人開立前揭本票交予被告收執，既係供作擔保借款債
    務之用，其超出借款本金部分應包括用以清償法定限制內之
    利息及限制外之重利，限制外之重利固係犯罪所得，限制內
    之利息即非犯罪所得，自不能全部視為犯罪所得。而刑法第
    38條第1 項第3 款所謂因犯罪所得之物，係指該物全部係犯
    罪所得而言，如非全部而僅係不能分割之其中一部係犯罪所
    得，自不得視為全部犯罪所得予以沒收。況如沒收，被告依
    法可向被害人求償借貸之本金，將無該本票作為憑據，從而
    自不得予以沒收，併此敘明。
據上論斷，應依刑事訴訟法第299 條第1 項前段，刑法第28條、
第344 條、第62條前段、第41條第1 項、第51條第5 款、第38條
第1 項第2 款，刑法施行法第1 條之1 ，判決如主文。
本案經檢察官林秀菊到庭執行職務。
中    華    民    國   100    年    3     月    31    日
                  刑事第九庭    法  官  劉敏芳
以上正本證明與原本無異。
如不服本判決應於收受判決後10日內向本院提出上訴書狀，並應
敘述具體理由；其未敘述上訴理由者，應於上訴期間屆滿後20日
內向本院補提理由書（均須按他造當事人之人數附繕本）「切勿
逕送上級法院」。
告訴人或被害人對於判決如有不服具備理由請求檢察官上訴者，
其上訴期間之計算係以檢察官收受判決正本之日期為準。
                                書記官  陳錫威
中    華    民    國   100    年    3     月    31    日
附錄論罪科刑法條
刑法第344條
乘他人急迫、輕率或無經驗貸以金錢或其他物品，而取得與原本
顯不相當之重利者，處 1 年以下有期徒刑、拘役或科或併科 1
千元以下罰金。
附表
┌─────┬────────────────┐
│犯罪事實  │ 宣告刑                         │
├─────┼────────────────┤
│一之(一)    │處拘役55日，如易科罰金，以新台幣│
│          │1000元折算1 日。扣案之名片21張沒│
│          │收。                            │
├─────┼────────────────┤
│一之(二)    │處拘役40日，如易科罰金，以新台幣│
│          │1000元折算1 日。扣案之名片21張沒│
│          │收。                            │
├─────┼────────────────┤
│一之(三)    │處拘役30日，如易科罰金，以新台幣│
│          │1000元折算1 日。扣案之名片21張沒│
│          │收。                            │
├─────┼────────────────┤
│一之(四)    │處拘役25日。如易科罰金，以新台幣│
│          │1000元折算1 日。扣案之名片21張沒│
│          │收。                            │
├─────┼────────────────┤
│一之(五)    │處拘役20日。如易科罰金，以新台幣│
│          │1000元折算1 日。扣案之名片21張沒│
│          │收。                            │
└─────┴────────────────┘